【裁判字號】    97,訴,2395
【裁判日期】    970430
【裁判案由】    侵權行為損害賠償
【裁判全文】
臺灣臺北地方法院民事判決              97年度訴字第2395號
原      告  甲○○
被      告  丙○○
            乙○○
上  一  人
訴訟代理人  劉嘉瑜律師
上列當事人間因原告提起刑事附帶民事訴訟，請求侵權行為損害
賠償事件，經本院刑事庭裁定移送前來，本院於中華民國97 年4
月16日言詞辯論終結，判決如下：
    主      文
被告應連帶給付原告新臺幣伍拾萬元，及各自如附表所示之日起
，均至清償日止，按週年利率百分之五計算之利息。
原告其餘之訴駁回。
訴訟費用由被告連帶負擔六分之一，餘由原告負擔。
本判決第一項得假執行。但被告如以新臺幣伍拾萬元為原告預供
擔保，得免為假執行。
原告其餘假執行之聲請駁回。
    事實及理由
壹、程序方面：
    按訴狀送達後，原告不得將原訴變更或追加他訴。但擴張或
    減縮應受判決事項之聲明者，不在此限，民事訴訟法第 255
    條第1項第3款定有明文。查原告於刑事附帶民事訴訟程序起
    訴時，係請求被告連帶給付原告新臺幣（下同）300 萬元，
    及起訴狀繕本送達翌日起，至清償日止，按年息百分之5 計
    算之利息。查本件附帶民事起訴狀繕本，於民國96年11月17
    日送達被告丙○○；於96年11月21日寄存在被告住所之派出
    所，依民事訴訟法第138條第2項之規定，於96年12月2 日起
    ，始生送達之效力；嗣原告於本院刑事庭裁定移送民事庭審
    理中之97年4 月16日言詞辯論期日，就遲延利息部分聲明變
    更為：均自96年11月22日起至清償日止，按年息百分之5計
    算之利息。則應認原告就遲延利息部分，分別為減縮、擴張
    應受判決事項之聲明，揆諸前開說明，自應認原告所為訴之
    變更為合法。
貳、實體方面：
一、原告主張：
    原告與被告丙○○係夫妻關係。被告丙○○與另一被告乙○
    ○，自民國92年間起至94年12月間止，連續於被告乙○○位
    於臺北市○○○路租屋處發生性行為，嗣原告於95年4 月間
    接獲被告乙○○來電告知，始悉上情，被告丙○○之行為背
    叛婚姻及破壞家庭倫理，嚴重造成家庭之破裂，使原告需面
    臨家庭關係、生活精神壓力、經濟支撐、子女教育問題及未
    來人格養成和道德倫理觀念之偏差所造成之影響；被告乙○
    ○明知被告丙○○已婚並育有一子，但仍進行違法之通姦及
    相姦行為，期間長達3至4年之久。被告二人所為，已嚴重侵
    害原告法益情節重大，且原告遭逢家庭劇變及長期訴訟而承
    受莫大心靈傷害，身心均痛苦異常，導致原告因長期內心恐
    懼及身體疼痛，而無法正常上班，現因病留職停薪中，無收
    入來源，爰依民法第184條、第185條、第195條第1 項及第3
    項規定，請求被告負連帶損害賠償之責等語。並聲明：(一)被
    告應連帶給付原告新臺幣300 萬元，及起訴狀繕本送達翌日
    起，至清償日止，按年息百分之5計算之利息。
二、被告則分別以下列陳述資為抗辯：
（一）被告乙○○部分：
   1. 原告主張受害者為「基於配偶關係之身體法益」，並非「
      權利」，蓋因通姦而有權提出損害賠償之一方，其受侵害
      者並非既存法律體系明認之權利，僅能認為係「公序良俗
      觀點下之法益」，非屬民法第184條第1項前段適用之對象
      ，原告依該規定對被告主張，洵屬無據。
   2. 退步言之，依據民法第184條第1項後段之規定，係以「故
      意」以背於善良風俗之方法，加損害於他人者為要件。惟
      查，被告乙○○與被告丙○○交往時尚在大學就讀，涉世
      未深，被告丙○○從未告知已婚，被告乙○○基於尊重被
      告丙○○之隱私而未能知悉被告丙○○之婚姻關係，然被
      告乙○○於得知後主動致電原告求證，即未與被告丙○○
      往來，逕自前往大陸內陸，顯見被告乙○○自始無侵害原
      告利益之故意，自不成立民法第184條第1項後段之侵權行
      為。被告乙○○係考量已窮盡舉證之責及節省司法成本，
      乃於刑事庭認罪，但非可就此認定被告乙○○有侵權行為
      之故意存在。
   3. 姑且不論原告請求權基礎不存在，單就原告請求賠償金額
      以觀，被告乙○○係尚賴貸款求學之學生，在被告丙○○
      刻意隱瞞婚姻狀況下交往，被告乙○○亦屬被害之一方，
      且於知悉後立即與被告丙○○分手，是就實際加害情形及
      所造成之影響、兩造之身分地位經濟情形及其他狀況以觀
      ，原告請求被告乙○○與被告丙○○連帶負擔300 元之賠
      償金額實屬過高等語。
      並聲明：(1)原告之訴駁回。(2)如受不利判決，願供擔保請
      准宣告免為假執行。
（二）被告丙○○部分：
      被告丙○○財產與薪資已遭原告假扣押，且需負擔家中一
      切開銷，又原告自訴請離婚後，不斷對法院及被告丙○○
      公司主管提出莫須有之不實指控影響被告丙○○工作之穩
      定性，被告經濟實已陷於困窘之境地；又原告與被告丙○
      ○之婚姻狀況早有裂痕，並非肇因於被告乙○○，被告丙
      ○○隱瞞已婚身分與被告乙○○交往而傷害夫妻間互信互
      賴之基礎，改變家庭生活之狀態，確實犯有錯誤，對此被
      告深感後悔，乃於刑事偵查及審理中皆坦然承認，足徵被
      告悔悟之心，是原告請求被告丙○○與被告乙○○連帶負
      擔300萬元之賠償金額實屬過高。並聲明：(1)原告之訴駁
      回。(2)如受不利判決，願供擔保請准宣告免為假執行。
三、原告主張被告二人間之通姦行為事實，為被告丙○○所不爭
    執，且被告丙○○、乙○○於本院刑事庭審理時對上開事實
    亦坦承不諱，核與原告甲○○於警詢及偵查時指訴情節相符
    ，並有乙○○部落格文章、錄音光碟及其譯文等件在卷可參
    ，此經本院調閱本院96年易字第2874號刑事判決刑事案卷核
    閱屬實，自堪信為真實。是足認被告二人間有通姦之故意與
    不法之侵害行為，且渠等之不法侵害行為損及原告對於被告
    丙○○基於配偶關係之身分法益，致使原告精神上感受痛苦
    。雖被告乙○○辯稱：伊考量已窮盡舉證之責及節省司法成
    本，乃於刑事庭認罪，但非可就此認定被告乙○○有侵權行
    為之故意存在云云。惟查，本院刑事庭審理中，除被告乙○
    ○坦承犯行外，亦有被告乙○○部落格文章、錄音光碟及其
    譯文等為證，此均足以認定被告乙○○有通姦之行為與通姦
    之故意；況被告乙○○倘無通姦之故意，應盡力攻防以求無
    罪之判決，今被告乙○○復執前詞稱：伊與被告丙○○交往
    時涉世未深，丙○○從未告知已婚，被告乙○○基於尊重被
    告丙○○之隱私而未能知悉被告丙○○之婚姻關係，及於得
    知得知後主動致電原告求證，即未與被告丙○○往來，逕自
    前往大陸內陸云云，抗辯其無侵權行為之故意，實難採信。
四、按因故意或過失，不法侵害他人之權利者，負損害賠償責任
    。故意以背於善良風俗之方法，加損害於他人者亦同。民法
    第184條第1項有明文規定，又按不法侵害他人之身體、健康
    、名譽、自由、信用、隱私、貞操，或不法侵害其他人格法
    益而情節重大者，被害人雖非財產上之損害，亦得請求賠償
    相當之金額。其名譽被侵害者，並得請求回復名譽之適當處
    分。前開規定於不法侵害他人基於父、母、子、女或配偶關
    係之身分法益而情節重大者，準用之，同法第195條第1項、
    第3項亦規定甚詳。復按民法第184條第1 前段規定，以權利
    之侵害為侵權行為要件之一，故有謂非侵害既存法律體系所
    明認之權利，不構成侵權行為。惟同法條後段規定，故意以
    背於善良風俗之方法加害於他人者，亦同。則侵權行為係指
    違法以及不當加損害於他人之行為而言，至於侵害係何權利
    ，要非所問。而所謂違法以及不當，不僅限於侵害法律明定
    之權利，即違反保護個人法益之法規，或廣泛悖反規律社會
    生活之根本原理的公序良俗者，亦同。通姦之足以破壞夫妻
    間之共同生活而非法之所許，此從公序良俗之觀點可得斷言
    ，不問所侵害係何權利，對於配偶之他方應構成共同侵權行
    為。婚姻係以夫妻之共同生活為其目的，配偶應互相協力保
    持其共同生活之圓滿安全及幸福，而夫妻互守誠實，係為確
    保其共同生活之圓滿安全及幸福之必要條件，故應解為配偶
    因婚姻契約而互負誠實之義務，配偶之一方行為不誠實，破
    壞共同生活之圓滿安全及幸福者，即為違反因婚姻契約之義
    務而侵害他方之權利，最高法院亦著有55年台上字第2053號
    判例要旨可資參照。是被告乙○○辯稱：原告主張受害者為
    「基於配偶關係之身體法益」，並非「權利」，蓋因通姦而
    有權提出損害賠償之一方，其受侵害者並非既存法律體系明
    認之權利，僅能認為係「公序良俗觀點下之法益」云云，要
    非可採。
五、本件被告二人通姦、相姦之行為，揆諸上開法文之規定與說
    明，已構成侵害原告與被告丙○○夫妻間共同生活之美滿與
    幸福，干擾其婚姻關係，令其精神上感受痛苦，自屬侵害他
    人基於配偶關係之身分法益而情節重大之情形，通姦之雙方
    對於配偶之他方應構成共同侵權行為。又數人共同不法侵害
    他人之權利者，連帶負損害賠償責任，民法第185條第1項前
    段亦有明文。因此，原告依據侵權行為之法律關係請求被告
    連帶賠償非財產上之損害，洵屬有據。
六、次按不法侵害他人之人格權，被害人受有非財產上損害，請
    求加害人賠償相當金額之慰撫金時，法院對於慰撫金之量定
    ，應斟酌實際加害情形、所造成之影響、被害人痛苦之程度
    、兩造之身分地位經濟情形及其他各種狀況，以核定相當之
    數額（最高法院47年台上字第1221號、51年台上字第223 號
    判例參照）。經查，被告二人通姦、相姦後，原告因此失卻
    與被告丙○○繼續婚姻生活之意願，而提起離婚之訴，有被
    證二民事起訴書、本院96年度婚字第389 號開庭通知書在卷
    可憑，是其家庭圓滿生活已難破鏡重圓，顯見其精神上受有
    相當程度之痛苦；又原告任職於中國信託商業銀行，擔任稽
    核規劃管理中心監理考核科稽核，95年薪資總額96餘萬元，
    且有營利及利息所得及福特六和汽車1 部，有卷附稅務電子
    閘門財產所得調件明細表及95年度綜合所得稅電子結算申報
    繳稅系統試算表可稽；被告丙○○為國立臺灣大學資訊工程
    學研究所碩士畢業，任職於美商英特爾亞太科技有限公司臺
    灣分公司擔任技術行銷經理，95 年薪資總額257餘萬元，且
    有營利及利息所得及臺北市○○區○○路15巷8號11樓房屋1
    棟與其基地持份、汽車2部，財產總額約602萬元，有卷附稅
    務電子閘門財產所得調件明細表及95年度綜合所得稅電子結
    算申報繳稅系統試算表可考；被告乙○○現為學生，無業，
    尚有就學貸款90萬元未清償，亦有卷附稅務電子閘門財產所
    得調件明細表及財團法人金融聯合徵信中心資料可查。本院
    審酌兩造之身分、職業、經濟能力、被告加害之程度、原告
    所受之損害等一切情狀，認原告請求被告連帶賠償50萬元為
    適當，逾此部分之請求，尚非有據，應予駁回。
七、綜上，原告基於侵權行為之法律關係，請求被告應連帶給付
    原告精神慰撫金50萬元，及被告丙○○部分，自96年11月22
    日起；被告乙○○部分，自96年12月2 日起，均至清償日止
    ，按年息百分之5 計算之法定遲延利息為有理由，應予准許
    ，逾此部分即無理由，應予駁回
八、假執行方面︰兩造均陳明願供擔保聲請宣告假執行或免為假
    執行，經核原告勝訴部分，所命給付之金額未逾50萬元，依
    民事訴訟法第389條第1項第5 款規定，應依職權宣告假執行
    。另被告就原告勝訴部分陳明願供擔保，聲請宣告免為假執
    行，合於法律規定，爰酌定相當之擔保金額宣告之。至原告
    就敗訴部分所為假執行之聲請，因訴之駁回而失所附麗，應
    予駁回。
九、本件事證已明，兩造其餘攻擊防禦方法及所提之證據，核與
    判決結果無影響，毋庸再予一一論述，附此敘明。
十、訴訟費用負擔依據：民事訴訟法第79條、第85條第2項。
中    華    民    國    97    年    4     月    30    日
                  民事第一庭      法  官  朱漢寶
以上正本係照原本作成。
如對本判決上訴，須於判決送達後20日內向本院提出上訴狀。
中    華    民    國    97    年    4     月    30    日
                                  書記官  陳彥樺
附表：
┌──┬────┬─────────────┐
│編號│被  告  │ 利息起算日               │
├──┼────┼─────────────┤
│ 1. │丙○○  │民國九十六年十一月二十二日│
├──┼────┼─────────────┤
│ 2. │乙○○  │民國九十六年十二月二日    │
└──┴────┴─────────────┘


司法院資訊處製作；財團法人民間司法改革基金會備份。
